【裁判字號】    90,上訴,919
【裁判日期】    901121
【裁判案由】    詐欺
【裁判全文】
臺灣高等法院高雄分院刑事判決    九十年度上訴字第九一九號
    上  訴  人
    即  被  告  己○○
    選任辯護人  江雍正
                陳慧錚
                吳世敏
    上  訴  人
    即  被  告  庚○○
右上訴人等因詐欺案件，不服臺灣屏東地方法院八十九年度訴字第五七八號中華民國
九十年三月十三日第一審判決（起訴案號：臺灣屏東地方法院檢察署八十七年度偵字
第四二六七號）提起上訴，本院判決如左：
    主  文
原判決關於己○○、庚○○部分均撤銷。
己○○、庚○○均無罪。
    理  由
一、甲訴意旨略以：被告己○○、庚○○與陳騰瑞、侯昱安、侯黃阿蘭、侯映卉、王
    惠君等人，共同基於意圖為自己不法所有之犯意聯絡，自民國（下同）八十二年
    六、七月間起至八十六年三月間止，以二人一組或三人一組，編組成俗稱「金光
    黨」之犯罪集團，並以為常業，於附表所示時間，在高雄巿及屏東縣巿等地，利
    用附表所示被害人貪小便宜心理，由侯昱安、侯黃阿蘭、侯映卉或王惠君假扮成
    傻女，其他成員藉故問路等方式與被害人搭訕，等被害人戒心鬆懈，旋向被害人
    佯稱同行傻女身懷鉅款，可施計騙取鉅款，致被害人陷於錯誤，而乘坐陳騰瑞、
    侯昱安或庚○○所駕駛之自用小客車，赴郵局、農會或被害人住處提領現金或取
    出金飾交付侯昱安或侯黃阿蘭等人，並以此換取傻女身上已遭掉包之鉅款，俟集
    團成員離去，被害人打開包裹發現僅係飲料、巧克力糖或磚塊時，始知受騙。因
    認被告己○○、庚○○共犯刑法第三百四十條常業詐欺罪嫌云云。
二、甲訴人認被告己○○、庚○○涉犯右揭常業詐欺之罪嫌，係以被害人乙○○○（
    被告己○○部分）、丙○○、戊○○、丁○○（被告庚○○部分）等人之指述，
    且被害人與被告均不認識，亦無何嫌隙，衡情自無誣指之理，而被害人被騙當日
    至郵局提領存款之提領紀錄影本，其提領金額、日期，均與所指被騙金額及日期
    相符，為論據。
三、按犯罪事實應依證據認定之，無證據不得推定其犯罪事實，刑事訴訟法第一百五
    十四條定有明文。又認定不利於被告之事實，須依積極證據，苟積極證據不足為
    不利於被告事實之認定時，即應為有利於被告之認定，更不必有何有利之證據；
    刑事訴訟法上所謂認定犯罪事實之證據，係指足以認定被告確有犯罪行為之積極
    證據而言，該項證據自須適合於被告犯罪事實之認定，始得採為斷罪資料（最高
    法院三十年上字第八一六號判例、最高法院二十九年上字第三一０五號判例參照
    ）。
四、被告己○○部分：
（一）訊據上訴人即被告己○○矢口否認有何參與金光黨集團常業詐欺取財之犯行；
      辯稱：被害人指認不確實；被告於八十五年間任職於高雄縣林邊鄉某ＫＴＶ，
      上班時間為晚上八時至次日凌晨四時，作息均與同事莊萍萍一起，出入並均由
      司機陳益生接送；又伊與被告侯昱安之子沈金山之男女朋友關係，係於沈金山
      八十四年十二月間出海作業一年後（即八十五年底）始展開，伊斷無於該期間
      內參與犯案之可能云云。經查：
（１）被害人乙○○○於八十六年八月二十六日在屏東縣警察局枋寮分局固指稱：其
      於八十五年四月二十八日上午七時許（再過四天農曆三月十五日），在枋寮台
      灣汽車客運甲司對面巷子口，被俗稱金光黨集團之歹徒騙走身上新台幣（下同
      ）一萬九千元等情（即起訴書附表編號５部分），並指認被告己○○之照片為
      歹徒之一（見警卷第三十四頁至三十六頁）；嗣原審要被害人乙○○○指認被
      告己○○本人，但乙○○○陳稱：其因有糖尿病及白內障而無法辨人（見原審
      卷第一九四頁）。查被害人乙○○○於案發後約一年二月個始經警通知出面指
      認被告己○○之照片，其記憶是否模糊，已非無疑，且照片非如本人之真實，
      而被害人為民國十八年生，於警訊指認時已六十八歲，又與被告己○○互不認
      識，其指認是否完全無誤，亦非無疑。自難僅憑上開被害人乙○○○於案發後
      一年四個月在警局之指認照片，為被告論罪之依據。
（２）又查被告己○○並非在作案現場被查獲，現場亦未查獲有關被告己○○共同犯
      案之任何證據，而據證人即承辦警員屏東縣警察局小隊長郭中海於偵查中證稱
      ：「因之前陳騰瑞涉嫌詐欺在恆春被捕，警員自陳騰瑞及侯昱安住處搜索查獲
      若干照片，因枋寮分局轄區分區亦有若干受害者，我就持照片供被害人指認，
      ：：己○○是侯昱安與夫所生兒子的女友」等語（見偵卷第八十頁背面），被
      告己○○亦供承與同案被告侯昱安之兒子沈金山為男女朋友關係。衡情男女朋
      友互留照片，事所恆有，亦難謂該照片與本案有何關聯。
（３）綜上所述，尚難遽認被告有參與起訴書附表編號５之詐欺犯行。此外，亦查無
      其他積極證據足認被告涉犯檢察官起訴之犯行。
（二）原審就被告己○○部分未詳查，未就檢察官起訴被告己○○之犯罪事實即起訴
      書附表編號５部分認定被告犯罪，卻對未起訴即起訴書附表編號４、６、７部
      分審理，並論處被告己○○罪刑，自有未合。應將原判決關於被告己○○部分
      撤銷，就檢察官起訴被告己○○之犯罪事實部分諭知被告己○○無罪之判決。
      至檢察官未起訴而經原審判決有罪即起訴書附表編號４、６、７部分，因檢察
      官起訴之事實既經本院判決無罪，則起訴書附表編號４、６、７部分，與本案
      被告己○○被起訴之犯罪事實即無連續犯關係可言，該等部分是否成立犯罪，
      本院無從審酌，應由檢察官另行卓處。
五、被告庚○○部分：
（一）訊據上訴人即被告庚○○亦否認有何參與金光黨詐欺取財之犯行；辯稱：伊根
      本未在場，被害人係誤認云云。經查：
（１）被害人丙○○於八十六年八月二十五日警訊時固指稱，其於八十六年一月二十
      三日上午十時許，在屏東中央市場附近，被三個女金光黨徒騙走郵局存款四萬
      四千元及現金等共六萬元等情（即起訴書附表編號７部分），並指認被告庚○○及同案被告侯映卉、侯昱安等三人之照片（見警卷第四十頁至第四十五頁）
      ；但於檢察官初訊卻指認在庭之己○○、未在場之侯黃阿蘭、陳騰瑞（見偵卷
      第四十五頁背面）；於原審先是當庭指認己○○，後又稱事過三年，不太認得
      ，而改指認侯昱安，經法官提醒：「站在你後面的人（庚○○）有無參加行騙
      ﹖）答：應該有，因三年了，剛才認不出來」（見原審卷第一六八頁）；於本
      院又指稱：「我有看清楚，（騙我的）那位老的是在庭的被告庚○○」，另外
      一位年輕的女子則因頭沒轉過來沒看清楚等情（見本院九十年七月二十日訊問
      筆錄）。
（２）被害人戊○○於八十六年八月二十五日在枋寮分局指稱：八十二年六、七月間
      某日上午十時許，在高雄醫學院前，被三名女金光黨歹徒騙走郵局存款二十多
      萬元及現金二十多萬元共五十萬元，另金飾六兩等情（即起訴書附表編號８部
      分），並指認被告庚○○、及同案被告侯昱安、侯映卉之照片（見警卷第四十
      六頁至第四十九頁）；於偵查中又改稱歹徒為二女一男，是在庭之侯昱安，另
      指認未在庭之侯映卉及陳騰瑞（見偵卷第四十六頁正面）；於原審指稱：「（
      後排被告（庚○○）有無行騙﹖在派出所你指認過庚○○有何補述﹖）答：我
      眼睛有手術過，我認不出來」（見原審卷第一七０頁）。
（３）被害人丁○○於八十六年九月三日在枋寮分局指稱：其於八十三年底，在屏東
      縣東港鎮○○路上，被一男二女金光黨歹徒騙走現金十萬元及金飾二十兩等情
      （即起訴書附表編號９部分），並指認被告庚○○及同案被告陳騰瑞、王惠君
      之照片（見警卷第五十至第五十二頁）；於偵查中則指認在庭同案被告侯昱安
      及未在庭之陳騰瑞、侯黃阿蘭之照片（見偵卷第四十六頁正面）；在原審則當
      庭指認陳騰瑞、己○○、庚○○，後又改認陳騰瑞、王惠君、庚○○（見原審
      卷第一０二頁至一０四頁、第一一０頁）。
（４）綜觀上開被害人丙○○、戊○○、丁○○之指述，其等先後指認之歹徒不一，
      被害人丙○○於案發後約七個月後始在警局指認被告庚○○之照片，於偵查中
      未指認被告庚○○為歹徒，於原審係經法官提醒始指認被告庚○○係歹徒，且
      於警訊時指稱係被三女歹徒所騙，於偵查中又指男性陳騰瑞為歹徒之一；被害
      人戊○○更於事發後三年於始經警通知指認被告庚○○之照片，於偵查中又未
      指認被告庚○○係歹徒之一，於原審供稱眼睛手術無法辨認，且在警局供稱三
      名歹徒係女性，於偵查中又指稱陳騰瑞亦為歹徒之一；被害人丁○○於事後後
      二年餘始在警局指認被告庚○○之照片，於偵查中並未指認認被告庚○○係歹
      徒。顯然被害人等並不能前後一致明確指認被告庚○○係歹徒之一，其等指認
      被告庚○○部分有重大瑕疵，自難執為被告庚○○論罪之依據；此外，亦查無
      其他積極證據足認被告庚○○涉及檢察官起訴詐欺犯行，自屬不能證明被告庚○○犯罪。
（二）原審就被告庚○○部分，就起訴書附表編號８、９部分認為不能證明被告庚○○有此部分之犯行，固非無見，但就起訴書附表編號７部分則未詳查而論處被
      告罪刑，自有未合，被告庚○○上訴意旨執此而指摘原判決此部分不當，為有
      理由，應將原判決庚○○部分撤銷，另諭知被告庚○○無罪之鄰決。
六、同案被告陳騰瑞、侯昱安、侯黃阿蘭、侯映惠、王惠君部分，業經原審判決確定
    。
據上論結，應依刑事訴訟法第三百六十九條第一項前段、第三百六十四條、第三百零
一條第一項，判決如主文。
本案經檢察官彭南雄到庭執行職務。
中    華    民    國      九十      年      十一      月     二十一   日
                              臺灣高等法院高雄分院刑事第二庭
                                  審判長法官  曾永宗
                                        法官  郭玫利
                                        法官  邱永貴
右正本證明與原本無異。
被告不得上訴。
檢察官如不服本判決，應於判決送達後十日內向本院提出上訴狀，其未述理由者並
應於提出上訴狀後十日內向本院補提理由書（應附繕本)。
                                      書記官  周能智
中    華    民    國      九十      年      十一      月     二十六   日
                                                                        Ｄ


司法院資訊處製作；財團法人民間司法改革基金會備份。
